臺灣臺北地方法院民事判決　　　　　　　99年度訴字第5081號
原　　　告　吳美霞
訴訟代理人　張國清律師
被　　　告　王惠珠
　　　　　　王貴美
共　　　同
訴訟代理人　陳佳瑤律師
　　　　　　李育敏律師
　　　　　　余來炎律師
上列當事人間請求拆屋還地事件，本院於民國100年10月5日言詞
辯論終結，判決如下：
    主      文
被告王惠珠應將坐落臺北巿大安區○○段○○段五八之三地號土
地內，如附圖編號00-00-00-00-00-00-00-00-00連接線所圍成之
範圍，面積為六平方公尺之建物拆除，並將上開土地返還原告及
其他共有人。
原告其餘之訴駁回。
訴訟費用由被告王惠珠負擔。
本判決原告勝訴部分，於原告以新臺幣拾壹萬捌仟元為被告王
惠珠供擔保後，得假執行。但被告王惠珠如以新臺幣玖拾伍萬肆
仟元為原告預供擔保，得免為假執行。
原告其餘假執行之聲請駁回。
    事實及理由
壹、程序方面：
一、按不變更訴訟標的，而補充或更正事實上或法律上之陳述者
    ，非為訴之變更或追加，民事訴訟法第256條定有明文。本
    件原告請求被告返還無權占有所有土地部分面積，原起訴聲
    明第1項為：被告等應將坐落臺北市○○區○○段1小段58-3
    地號土地內（下稱系爭土地），如臺北市大安地政事務所（
    下稱大安地政所）民國97年1月7日土地複丈成果圖所示紅色
    斜線部分（見本院卷(一)第10頁），面積約6.6平方公尺之建
    築物拆除，將土地騰空返還原告及共有人全體（見本院卷(一)
    第5頁）。嗣因被告聲請就系爭建物之占用位置、面積為重
    新鑑界，經本院於100年1月13日會同大安地政所勘驗測量，
    繪製土地複丈成果圖（見本院卷(一)第88頁），原告乃於100
    年3月7日具狀到院聲明為：被告等應將系爭土地內，如前揭
    複丈成果圖所示編號Ｄ部分，面積11平方公尺之建築物拆除
    ，將土地騰空返還原告及共有人全體（見本院卷(一)第97-99
    頁）。復因被告不服前揭複丈成果圖，聲請本院囑託內政部
    國土測繪中心（下稱國土測繪中心）會同鑑測，遂於100年5
    月19日施行勘測並繪製鑑定圖（見本院卷(一)第135頁），原
    告再變更聲明為：被告等應將系爭土地內，如系爭鑑定圖所
    示編號00-00-00-00-00-00-00-00-00連線部分，面積6平方
    公尺建築物拆除，將土地騰空返還原告及共有人全體（見本
    院卷(一)第156-159頁）。故有關變更占用建物位置及面積部
    分，應屬補充或更正事實上之陳述，應予准許。
貳、實體方面：
一、原告主張：坐落臺北市○○區○○段1小段89地號土地上之
    臺北市○○區○○段1小段2296建號建物，即門牌號碼臺北
    市○○區○○街35巷12號房屋（下稱系爭建物），為被告王
    惠珠所有，被告王惠珠及其姊被告王貴美前於系爭建物南面
    圍牆搭蓋違章建築，占有臺北市○○區○○段1小段101地號
    、58-3地號土地，惟前揭地段58-3地號土地（下稱系爭土地
    ），為門牌號碼臺北市大安區○○○路○段70號、76號、82
    號、90號集合式住宅「三普安和大樓」之中庭，位於82號大
    樓出入口前方，屬大樓區分所有權人公同共有，遭被告共有
    系爭建物無權占用，伊曾於97年1月7日申請大安地政所到場
    鑑界，被告王貴美亦於同年1月16日再次申請複丈，均確認
    有上開無權占有等情。三普安和大樓所屬4個管理委員會主
    任委員分別於97年4月1日、98年5月催告王貴美拆除違建並
    返還所侵占之土地，復經臺北市大安區調解委員會調解未果
    。又系爭建物因鄰旁公園整建徵收87地號土地，自67年起已
    有部分改建，多年來各所有權人亦有增建、擴充陽臺，是現
    有建物實況與竣工圖早有差異，亦與臺北市建成地政事務所
    （下稱建成地政所）63年1月3日建築改良物勘測成果表不符
    ，依此難認前述大安地政所繪製之複丈成果圖有何謬誤，且
    系爭建物之坐落位置，業經國土測繪中心以精密電子測距經
    緯儀，依大安地政所保管之地籍圖、圖解地籍圖數值化成果
    及相關資料，展繪本案有關土地地籍圖經界線，應屬正確可
    靠，本件請求拆除者屬系爭建物之增建部份，業經臺北市建
    築管理處認定屬於83年底前之既存違建，並已依據「臺北市
    違章建築處理要點」規定，列入分類分期拆除之程序處理，
    非屬民法第796條規範所欲保護之對象，亦無違反民法第148
    條規定，爰依民法第767條規定提起本件訴訟等語。並聲明
    ：(一)被告等應將系爭土地內，如系爭鑑定圖所示編號00-00-
    00-00-00-00-00-00-00連線部分，面積6平方公尺之建築物
    拆除，將土地騰空返還原告及共有人全體。(二)願供擔保請准
    宣告假執行。
二、被告均以：王惠珠所有系爭建物暨增建部份，係於60年2月8
    日取得建築執照，依照臺北市政府工務局（下稱工務局）審
    核建築物之建築線興建，62年3月12日再取得使用執照，可
    徵系爭建物包括高度、隔牆、圍牆、陽臺、騎樓等，均經工
    務局檢驗核准，並無逾越建築線侵占他人土地之虞。原告請
    求拆除增建部份，並非擴大建地興築之違章建築，僅係將建
    物原有之圍牆加蓋屋頂，並未擴大建物佔地範圍，且該面圍
    牆緊鄰同地段101地號之國有水利地，斯時為一尚未地下化
    之水溝渠，並無地表可供建築，依系爭建物竣工圖以紅線標
    註圍牆範圍，並註記水溝所在位置，及建成地政所63年1月3
    日建築改良物勘測成果表圖示，系爭建物與地界間，尚有一
    處空地即國有水利地，均可證明系爭建物兼或其增建部份，
    均無跨界侵占系爭58-3地號土地之可能，反觀大安地政所97
    年1月7日複丈成果圖，僅約略標記增建部分位置，即測量基
    準點Ａ、測量輔助點１、２、３、４連線範圍內，亦未說明
    測量基準為何，該所嗣於100年1月13日重製複丈成果圖，及
    國土測繪中心於100年5月19日測繪鑑定圖，均以大安地政所
    最初測量依據為準，難期待前揭三圖所示為正確可信。縱鈞
    院認系爭建物占用他人所有土地，惟該建物圍牆範圍係依工
    務局核准之建築線而建，於圍牆加蓋屋頂之時，亦係信賴系
    爭建築改良物勘測成果表圖所示，並無越界占地之故意過失
    ，三普安和大樓於68年興建之初，更由三普建設股份有限公
    司（下稱三普建設）向臺北市建築師公會（下稱建築公會）
    申請鑑定安東街35巷8、10、12、17-35號房屋現況，經訴外
    人蔡敏三建築師會同三普建設、各房屋所有人現場會勘，作
    成69年1月16日北市師會（鑑）字第1005號鑑定報告書，均
    未指摘系爭建物越界侵占，復經被告請求臺北市議會派員於
    97年5月27日會同臺北市政府都市發展局、臺北市政建築管
    理處、臺北市政地政處等，就大安區○○街35巷8、10、12
    號房屋進行土地鑑界，確認系爭建築位於核准建築線內，三
    普建設公司與原告明知系爭建物佔地範圍，多年來均未提出
    異議，符合民法第796條第1項對所有權限制之規定，原告不
    得請求移去或變更系爭建物，況且系爭建物增建部份坐落位
    置，不影響三普安和大樓出入之便捷性，且強行拆除恐將危
    害建築結構安全，原告請求排除之損害，其利益甚微，僅以
    此為由請求被告拆屋還地，亦有權利濫用違反民法第148 條
    規定之嫌等語，資為抗辯。並聲明：(一)原告之訴駁回。(二)願
    供擔保請准宣告免假執行。
三、兩造不爭執事項：
(一)、坐落於臺北市○○區○○段1小段89地號土地上，臺北市○
    ○區○○段1小段2296建號建物，即門牌號碼臺北市○○區
    ○○街35巷12號房屋，為被告王惠珠所有，有建物登記第二
    類謄本在卷可考。（見本院卷(一)第13頁）
(二)、原告為臺北市○○區○○段1小段58-3地號土地之所有權人
    ，權利範圍為10萬分之55，有土地登記第二類謄本在卷可考
    。（見本院卷(一)第11-12頁）
(三)、本件經本院於100年1月13日會同大安地政所到場勘驗測量，
    製有勘驗測量筆錄、土地複丈成果圖在卷可考（見本院卷(一)
    第80-83、87-88頁）；復因被告聲請，再於100年5月19日經
    國土測繪中心施行鑑測，此有民事證據調查聲請狀、勘驗測
    量筆錄、內政部國土測繪中心100年7月1日函、鑑定書、鑑
    定圖在卷可按（見本院卷(一)第117-118頁、130-135頁）。
四、兩造爭執之要點：
(一)、系爭建物增建部份是否無權占有系爭土地？
(二)、原告請求被告等返還系爭土地是否有理？
    茲分述如下：
(一)、系爭建物增建部份是否無權占有系爭土地？
 1、原告主張：系爭建物增建部份無權占有系爭58-3地號部分土
    地，業據提出大安地政所97年1月7日土地複丈成果圖、土地
    登記第二類謄本、現場相片數紙等件附卷為憑，復經本院囑
    託大安地政所、國土測繪中心到場勘驗屬實，雖為被告所否
    認；惟查：被告王惠珠所有系爭門牌號碼臺北市○○區○○
    街35巷12號房屋，係坐落臺北市○○區○○段1小段89地號
    土地上，總面積70.20平方公尺，建築完成日期61年9月7日
    ，有建物登記第二類謄本在卷可參（見本院卷(一)第13頁），
    兩造前就系爭建物坐落位置及範圍，及本件土地界址之爭議
    ，曾委請大安地政所到場勘測，作成97年1月7日土地複丈成
    果圖示，標明以測量基準點Ａ、測量輔助點１、２、３、４
    連線範圍為建物範圍，坐落地號包括58-3地號，此有土地複
    丈成果圖、地籍圖謄本、測量基準點標示照片4張在卷可稽
    （見本院卷(一)第10、61、17、18頁），復經被告王貴美於同
    年月16日再次申請複丈，維持原複丈結果，此亦為被告所不
    爭執，又本院因被告聲請就系爭建物及所占土地重行測量，
    於100年1月13日會同大安地政所到場施行勘測，作成100年1
    月13日土地複丈成果圖示，指測範圍A～E部分（即系爭建物
    增建部份），測得D部分位於58-3地號土地上方，此有土地
    複丈成果圖在卷可按（見本院卷(一)第88或99頁），惟被告對
    大安地政所之測量結果表示不服，向本院請求囑託國土測繪
    中心進行鑑測，本院爰於100年5月19日再次會同勘驗，並由
    國土測繪中心作成之鑑定書記載：「圖示00--00--00--00--
    0 00--00--00--00--00--00--00--00--00--00--00--00--00
    --00-- 00--07連接虛線所圍範圍係土地所有權人指界建物
    增建位置；35、37、39點實地為牆壁外緣位置。34、36、38
    、40點為32--35、35--37、37--39、39--17連接虛線與地籍
    圖經界線之交點；其中00-00-00-00-00-00-00--00--00--00
    連接線所圍綠色範圍，係使用懷生段一小段lOl地號土地位
    置，其面積為18平方公尺；00-00-00-00-00-00-00-00-00連
    接線所圍綠色範圍，係使用同小段58-3地號土地位置，其面
    積為6平方公尺。」等語，並有鑑定圖過院供參（見本院卷
    (一)第134- 135頁），可證系爭建物增建部份確有侵占系爭
    58-3地號部分土地之事實。
 2、被告雖辯稱：大安地政所、國土測繪中心之測量依據有誤，
    所製作地籍圖均不可採，系爭建物係依核准建築線興建，且
    緊鄰國有水溝，無跨界101地號土地侵占系爭土地之虞云云
    ，並執以系爭建物之建築執照、使用執照、竣工圖及建成地
    政所63年1月3日土地複丈成果圖等件為憑。惟查：系爭鑑定
    圖係使用精密電子測距經緯儀在系爭土地附近施測導線測量
    及布設圖根導線點，並經檢核閉合後，以各圖根導線點為基
    點，分別施測系爭土地附近界址點，並計算其坐標值輸入電
    腦，以自動繪圖儀展繪於鑑測原圖上（與地籍圖同比例尺1/
    500），然後依據臺北市大安地政事務所保管之地籍圖、圖
    解地籍圖數值化成果及相關資料，展繪本案有關土地地籍圖
    經界線，與前項成果核對檢核後測定於鑑測原圖上作成鑑定
    圖，此於鑑定書第二點纂載甚詳（見本院卷(一)第134頁）。
    而建成地政所出具前述土地複丈成果圖，係63年1月3日勘測
    、製作，其準確性、可信性均非得與現今科技儀器相比擬，
    被告雖依63年1月3日建成地政事務所土地複丈成果圖所示系
    爭建物形狀、大小，自行套繪在100年1月13日大安地政事務
    所土地複丈成果圖上（見本院卷(一)第109-110頁），指稱系
    爭建物並未越界云云，惟此種套繪方式，並無精確之方向、
    座標及比例可供參考，顯未若前述國土測繪中心使用精密電
    子測距經緯儀，以各圖根導線點為基點，分別施測系爭土地
    附近界址點，再以自動繪圖儀展繪於鑑測原圖上方式精密，
    且本院細譯63年1月3日複丈成果圖及被告提出69年1月間北
    市師會（鑑）字第1005號關於「安東街35巷8.10.12.17.～3
    5.房屋現況」鑑定報告書後附建物照片（見本院卷(一)第59-6
    0頁），與國土測繪中心鑑定圖及原告提出98年建物空照圖
    、南向緊鄰系爭土地該側照片（見本院卷(一)第14、17-19頁
    、卷(二)第46頁）相較，顯示建物範圍及圍牆狀況均有不同，
    可見系爭建物已有增建情形，被告僅以63年1月3日建成地政
    事務所土地複丈成果圖所示建物形狀、大小為憑，而忽略系
    爭建物今昔已有不同，亦有不當，實難遽認增建部份係包含
    於建成地政所複丈成果圖圖示建物範圍之內，復徵諸與之相
    鄰之國有水溝已地下化等情，並無增建之物理上困難，被告
    執此抗辯，舉證容有未足，本院自難為有利之認定。又不論
    建築執照、使用執照或竣工圖等文件，均係政府單位依照建
    築法規所為之監督機制，核發證照亦屬行政上之管理或處分
    行為，與地籍鑑定誠屬二事，不得將之比附援引，其據此置
    辯，亦不可採。從而，原告主張系爭建物如鑑定圖編號00-0
    0-00-00-00-00-00-00-00連接線所圍綠色範圍（即增建物之
    部分範圍）無權占有系爭土地，即屬有理。
(二)、原告請求被告等返還系爭土地是否有理？
 1、按所有人對無權占有或侵害其所有物者，得請求返還之，對
    於妨害其所有權者，得請求除去之，民法第767條定有明文
    。查系爭建物之增建部分，無權占有58-3地號之部分土地，
    業如上述。原告主張：王惠珠為系爭建物所有權人，搭蓋並
    使用該增建部分一節，為被告到庭所不爭執（見被告100年1
    0月4日民事爭點整理狀(一)，本院卷(二)第75頁），復未就其使
    用系爭土地有合法權源，提出反證以資抗辯，揆諸首揭條文
    規定，即應負拆屋還地責任。王惠珠固抗辯：系爭建物暨增
    建部份屬越界建築，符合民法第796條之規定，原告不得主
    張其所有權云云；惟按民法第796條所定鄰地所有人之忍受
    義務，係為土地所有人所建房屋之整體，有一部分逾越疆界
    ，若予拆除，勢將損及全部建築物之經濟價值而設。倘土地
    所有人所建房屋整體之外，越界加建房屋，則鄰地所有人請
    求拆除，原無礙於所建房屋之整體，即無該條規定之適用，
    此有最高法院67年臺上字第800號判例要旨可供參照。查系
    爭建物增建部分，係於74年間利用建物與圍牆之間隙所加蓋
    ，業據被告自承在卷（見本院卷(一)第42頁），並有現場照片
    附卷為憑，並非屬房屋之整體。從而，王惠珠上開所辯，即
    不足取。
 2、次按所有人對於無權占有或侵奪其所有物者，得請求返還之
    ，民法第767條定有明文；又按請求拆屋返還土地之訴，除
    應以現占有該物之人為被告外，尚須現在占有該物之人有事
    實上之處分權，否則要不得本於物上請求權，對之請求拆屋
    並返還土地，臺灣高等法院88年上字第630號民事判決要旨
    參照。查王惠美雖為王惠珠之姊妹，同居住於系爭建物內，
    惟觀其設籍地址所在，位於系爭建物之三樓，此有戶籍謄本
    在卷可按（見本院卷(一)第36頁），且系爭建物一樓除增建部
    分有一生鏽鐵門外，其餘二至四樓住戶尚有一獨立出入門戶
    ，有卷附系爭建物大門照片可考（見本院卷(一)第14頁），渠
    等是否有共同使用一樓增建部份，未見原告舉證以實其說，
    本院自難為不利於王惠美之認定，認其有共同占有系爭土地
    之事實。退步言之，縱被告等係共同占有使用一樓之增建部
    份，王惠美既非系爭建物所有權人，僅屬占有輔助人，對系
    爭建物或增建部份，亦無事實上之處分權，揆以前揭高等法
    院判決要旨，自不與王惠珠同負拆屋還地之責。
五、據上論結，被告王惠珠無權占有系爭土地，原告依物上請求
    權之法律關係，請求王惠珠將系爭建物如鑑定圖所示00-00-
    00-00-00-00-00-00-00連接線所圍綠色範圍之增建部份拆除
    ，並將所占用之土地返還原告及其他共有人，為有理由，應
    予准許。逾此部份，為無理由，應予駁回。
六、原告勝訴部分，兩造分別陳明願供擔保，聲請宣告假執行或
    免為假執行，爰分別酌定相當擔保金額，予以准許。至原告
    敗訴部分，其假執行之聲請即失所依據，應併予駁回。
七、本件事證已臻明確，兩造其餘攻擊防禦方法核與判決結果不
    生影響，爰不另一一論述，併此敘明。
八、訴訟費用負擔之依據：民事訴訟法第79條。
中    華    民    國   100    年    10    月    31    日
                  民事第五庭    法  官  鄧德倩
以上正本係照原本作成
如對本判決上訴，須於判決送達後20日內向本院提出上訴狀。如
委任律師提起上訴者，應一併繳納上訴審裁判費。
中    華    民    國   100    年    11    月     2    日
                                書記官  李彥勳